【裁判字號】    99,抗,260
【裁判日期】    990702
【裁判案由】    分配表異議之訴等
【裁判全文】
臺灣高等法院臺中分院民事裁定           99年度抗字第260號
抗  告  人  昱昭藥品有限公司
法定代理人  乙○○
送達代收人  張仕賢律師
相  對  人  甲○○（已死亡）
抗告人因與相對人甲○○間分配表異議之訴事件，對於中華民國
99年6月2日台灣南投地方法院99年度訴字第 139號所為裁定提起
抗告，本院裁定如下：
    主  文
原裁定廢棄，發回台灣南投地方法院。
    理  由
一、原裁定略以：本件原告即抗告人以已故甲○○為被告，訴請
    ：(一)確認被告對於本院96年度執字第 13963號強制執行事件
    已拍定予第三人之原屬債務人廖龍魁所有坐落南投縣中寮鄉
    ○○○段403之1、456、459、460之1地號土地於74年12月 4
    日以南投縣南投地政事務所南登字第008752號登記之第一順
    位本金最高限額 150萬元之抵押權及該抵押權所擔保之抵押
    債權及優先受償權均不存在。(二)原審法院96年度執字第1396
    3號強制執行事件於99年4月27日製作之分配表之表1之次序2
    記載被告之執行費12,000元及次序12記載第 l順位抵押權所
    擔保債權 150萬元列入分配部分，應予剔除，並應將該分配
    表之表1之次序2及次序12所記載分配予被告12,000元及 150
    萬元部分，按照其他債權人之債權金額比例，平均分配。然
    因甲○○於起訴前業已亡而喪失當事人能力，抗告人猶列無
    當事人能力之甲○○為被告，提起本件分配表異議之訴，核
    其情形無法補正，爰以裁定駁回之。
二、按當事人能力為起訴程序之合法要件，法院固應依職權調查
    ，於起訴時，當事人已死亡者，為當事人能力欠缺，法院應
    依民事訴訟法第 249條第1項第3款規定，以裁定駁回原告之
    訴。但若不分情形一律均以裁定駁回，未對原告之實體權利
    與程序利益加以保障，蓋一方面，原告可能不知被告已死亡
    ，且原告為此訴訟已支出費用，另一方面，更有時效或除斥
    期間需遵守，故應儘可能允許原告為當事人之變更，改以繼
    承人或其他合適之人為被告，以保障當事人接近法院之權利
    與作成本案判決之權利（參民事訴訟法之研討(八)，任意之當
    事人變更，許士宦發言，第 219頁，楊建華，問題研析民事
    訴訟法(五)，第37頁，黃國昌，當事人之確定與當事人能力欠
    缺之補正，月旦法學教室，第35期）。查本件抗告人昱昭藥
    品有限公司於99年 4月30日對於甲○○提起分配表異議之訴
    ，原審法院於99年5月5日命抗告人補正相對人甲○○最新之
    戶籍謄本，該通知並於99年 5月10日送達予抗告人，抗告人
    旋於99年 5月11日具狀變更當事人為甲○○之繼承人即張蕭
    昭桂、張鳴言、張鳴謙，並變更訴之聲明為：「一、確認共
    同被告繼承甲○○對於台灣南投地方法院96年度執字第1396
    3 號強制執行事件以拍定與第三人之原屬債務人廖龍魁所有
    座落南投縣中寮鄉○○○段403-1、456、459、460-1地號土
    地於民國74年12月4日以南投縣南投地政事務所南登字第008
    752號登記之第一順位本金最高限額新台幣150萬元之抵押權
    及該抵押權所擔保之抵押債權及優先受償權均不存在。二、
    台灣南投地方法院96年度執字第 13963號強制執行事件於民
    國99年4月27日製作之分配表之表一之次序2記載被告甲○○
    之執行費新台幣12000元及次序12記載第1順位抵押權所擔保
    債權 150萬元列入分配部分，應予剔除。並應將該分配表之
    表一之次序2及次序12所記載分配與甲○○12,000元及150萬
    元部分，按照其他債權人之債權金額比例，平均分配。三、
    訴訟費用由共同被告連帶負擔。」，顯係欲變更及追加甲○
    ○之繼承人之繼承人為被告，並撤回對甲○○起訴之意，則
    抗告人是否得撤回對甲○○之起訴並追加甲○○之繼承人為
    被告，原裁定疏未論及，徒以甲○○於起訴前已無當事人能
    力，且此項欠缺為無從補正而駁回抗告人之訴，尚嫌速斷，
    抗告意旨執此抗告，求予廢棄原裁定，發回原法院，為有理
    由，應予准許，爰裁定如主文。
三、據上論結，本件抗告為有理由，依民事訴訟法第495條之1第
    1項、第450條、第78條，裁定如主文。
中    華    民    國    99    年    7     月    2     日
              民事第三庭    審判長法  官  陳照德
                                  法  官  曾謀貴
                                  法  官  李平勳
以上正本係照原本作成。
再為抗告應以適用法規顯有錯誤為理由。如提起再抗告者應於裁
定送達後10日內向本院提出抗告理由狀（須按照他造人數附具繕
本）並繳納抗告裁判費新臺幣1000元，同時委任律師或具有律師
資格之關係人為代理人。
                                  書記官  江丞晏
中    華    民    國    99    年    7     月     2    日

司法院資訊處製作；財團法人民間司法改革基金會備份。
